臺灣高等法院臺中分院刑事裁定　　　　　　　 九十三年度交抗字第二三二號
　　抗　告　人　交通部公路總局台中區監理所
　　代　表　人　陳增義
　　受 處 分人　甲○○
右抗告人因受處分人違反道路交通管理處罰條例聲明異議案件，不服臺灣臺中地方法
院中華民國九十三年二月廿六日所為裁定（九十三年度交聲字第二號），提起抗告，
本院裁定如左：
    主      文
抗告駁回。
    理      由
一、抗告意旨略以：原舉發單位依法定地址以掛號寄送違反道路交通管理事件通知單
    ，通知單遭郵政機關退回，原舉發單位辦理公示送達，完成送達程序後，有關違
    反道路交通管理事件之裁罰，即非仍以通知單所載之應到案日期為裁罰之基準，
    而係另以送達發生送達效果時，為裁罰之基準，另依違反道路交通管理事件統一
    裁罰標準表之規定裁處；就公示送達之時機，相關法令並無限制必須在違規通知
    單之應到案日期之內為之，舉發違規案件之警察單位，基於違規單郵寄退回辦理
    公示送達之時程，必是逾越該違規單之應到案日之事實，而依法完成公示送達程
    序即屬合法。裁罰機關依違規單已完成法定送達之事實，由完成送達之當日起算
    十五日之日期，為其新的應到案日期，而在該日期前，依規定以繳納最低額罰款
    ，並不影響其違規單原應到案日期之原有權益，故本案原舉發警察單位依法在違
    規單應到案日期後，辦理公示送達之行政作為，並無不法，原審以事實上未接獲
    通知單且公示送達係在違規單應到案日期後為之程序不合之理由撤銷原處分顯有
    未洽云云。
二、按汽車駕駛人，行車速度，超過規定之最高時速，處新臺幣一千二百元以上二千
    四百元以下罰鍰，道路交通管理處罰條例第四十條第一項定有明文。另汽車違反
    道路交通管理事件，以科學儀器取得違規證據資料，足資認定其違規事實者，得
    逕行舉發之，而逕行舉發，應記明車輛牌照號碼、車型等可資辨明之資料，查明
    汽車所有人姓名或名稱、住址，並以該汽車所有人為被通知人製單舉發之，由舉
    發機關送達被通知人；再按對於當事人之送達，應為送達之處所不明者，行政機
    關得依申請准為公示送達，如無人為公示送達之申請者，行政機關為避免行政程
    序遲延，認有必要時，得依職權命為公示送達，亦分別為行政程序法第七十八條
    第一項第一款、第二項所明定。
三、經查：(一)原審以本件受處分人甲○○所有之車號Ｈ六─七六○二號自小客車於九
    十二年二月十六日二時二分許在臺中市○○路○段因行車限速五十公里，經測時
    速一百公里，超速五十公里滿二十公里以上之超速行駛違規，為臺中市警察局交
    通隊依採證照片逕行舉發，並掣開舉發通知單等情，有Ｇ00000000號舉
    發通知單等在卷可稽。又受處分人因逾期限內到案，為原處分機關以加重罰鍰方
    式裁處。本件受處分人雖不否認有前揭違規事實，惟辯稱：受處分人因服役未住
    於戶籍地，妻女搬與父母同住，故未收受任何舉發通知單或告知，盼能從輕處分
    ，爰聲明異議云云。然查：前揭舉發通知單業由原舉發機關寄發至受處分人當時
    之戶籍地即「臺中市○○路一一巷十二號五樓」此有法務部戶役政連結作業系統
    關於受處分人甲○○之個人基本資料表一紙在卷可稽，後因「查無此人」無法送
    達而退件，原舉發單位乃於九十二年九月三十日以中市警交字第０９２００１７
    ５７２２號公告辦理公示送達等情，並有前揭公告、舉發單影本、郵政機關無法
   投遞退件證明章等在卷足憑；從而，受處分人所有之車號Ｈ六─七六○二號自小
    客車既有前揭違規行為，且舉發單依其當時之戶籍地址即汽車登記住址寄送在無
    法送達而退件後，原舉發單位亦已依法辦理公示送達，已生送達之效力，裁決機
    關本於職權，依法裁罰，自無不當。惟裁決機關以受處分人因逾期限內到案，復
    依違反道路交通管理事件統一裁罰標準表規定：逾期者，處罰鍰新臺幣二千四百
    元，以加重罰鍰方式裁處。然該統一裁罰標準表係依有否自動到案裁決及是否期
    限內繳納及逾期繳納日數而對同一違規事實為不同之金額之裁罰。然本件受處分
    人所應受領之舉發違反道路交通事件通知書係依法為公示送達而生送達之效力，
    固無是否送達合法與否之問題，然而該舉發違反道路交通事件通知書既為公示送
    達，則受處分人自無從得知業經受違規之舉發，事實上亦根本無法自行到案接受
    裁決或依限繳納罰鍰，況且本件違規單上之應到案日期為九十二年四月二十一日
    前，而本件之公示送達公告日期則為九十二年九月三十日，顯然在警察機關將通
    知書公示送達之前，已逾應到案日期，遑論公示送達生效日係在公示送達日起二
    十日，受處分人實無從享有自行到案接受裁決或按期限繳納較低額罰鍰之利益等
    語；(二)另觀諸卷附之原審法律意見書亦有明確說明：「三、又按本條例所定罰鍰
    之處罰，行為人接獲違反道路交通管理事件通知單後，於十五日內得不經裁決，
    逕依第九十二條第三項之罰鍰基準規定，向指定之處所繳納結案；不服舉發事實
    者，應於十五日內，向處罰機關『陳述意見』；其不依通知所定期限前往指定處
    所聽候裁決，且未依規定期限繳納罰鍰結案或向處罰機關『陳述意見』者，處罰
    機關得逕行裁決之；本條例之罰鍰基準、舉發、罰鍰繳納、向處罰機關『陳述意
    見』或裁決之處理程序、易處吊扣汽車牌照或駕駛執照基準及繳納機構等事項之
    處理細則，由交通部會同內政部定之；違反本條例行為之處罰，處罰機關於裁罰
    時，應給予違規行為人陳述之機會。道路交通管理處罰條例第九條第一項、第九
    十二條第三項與違反道路交通管理事件統一裁罰基準即處理細則第四十條均定有
    明文。行政機關做成限制或剝奪人民自由或權利之行政處分前，應給予該處分相
    對人『陳述意見』之機會，行政程序法第一百零二條亦有明定。給予當事人陳述
    意見之機會，乃憲法上依法聽審原則不可缺少之成分，而給予陳述意見之機會，
    必已有受事實上之通知為前提，此即為前揭法令特予規定之意旨。本件原舉發機
    關對受處分人之戶籍郵寄該違規通知單，因『查無此人』無法送達遭退件，乃以
    公告辦理公示送達，實際上受處分人確實無法知悉該公告內容，致使無從行使法
    律上賦予之陳述意見機會之權益，原舉發機關依法為公示送達之程序即應謹慎行
    使，並應限縮其適用之時機與範圍。四、次按對人民違反行政法上義務之行為科
    處罰鍰，涉及人民權利之限制，其處罰之構成要件及數額，應由法律定之。若法
    律就其構成要件，授權以命令為補充規定者，授權之內容及範圍應具體明確，然
    後據以發布命令，始符憲法第二十三條以法律限制人民權利之意旨。大法官解釋
    釋字第三一三號、第四○二號、第四九一號、第五二四號，迭有規定。本件原處
    分機關未依本條例第九條所明文：『行為人《接獲》違反道路交通管理事件通知
    單後』，始得於『十五日內得不經裁決，逕依第九十二條第三項之罰鍰基準規定
    ，向指定之處所繳納結案』之規定，已屬違反依法行政之原則。更逕自在無任何
    法令之依據下，任意擴張認定『惟於舉發單位辦理公示送達，完成送達程序後，
    有關違反道路交通管理事件之裁罰，即非仍以通知單所載之應到案日期為裁罰之
    基準，而係另以送達發生送達效果時，為裁罰之基準，另依違反道路交通管理事
    件統一裁罰標準表之規定裁處』，其之裁量亦已超出法律明文及其授權之範圍，
    而有逾越。五、再按『接獲』違規通知單，係屬事實行為，並非能以公示送達來
    擬制此等事實之存在，何能以『已完成送達之事實』重新起算新的應到案日期，
    置受處分人之程序上利益與依通知所定期限向處罰機關陳述意見及繳納最低罰鍰
    結案之權益、享有自行到案接受裁決或按期限繳納較低額罰鍰之利益」等語足參
    ，原審因而以受處分實際上並未接獲該違規通知單，無法遵從期限規定主動到案
    並依限繳納罰緩，而認本件原處分機關不應以受處分人係逾期限制到案，其為加
    重罰鍰方式裁處有所未當，故撤銷原處分，改為認定受處分人駕駛人行車速度，
    超過規定之最高時速二十公里以上，裁處罰鍰新臺幣一千二百元，其認事用法核
    無違誤，抗告人提起抗告指摘原裁定不當，為無理由，應予駁回。
據上論結，應依道路交通案件處理辦法第二十六條、刑事訴訟法第四百十二條，裁定
如主文。
中      華      民      國      九十三     年     四      月     一 日
                                臺灣高等法院臺中分院刑事第十一庭
                                        審判長法  官  李  璋  鵬
                                              法  官  胡  森  田
                                              法  官  蕭  錦  鍾
右正本證明與原本無異。
不得再抗告。
                                              書記官  蘇  昭  文
中      華      民      國      九十三     年     四      月     一     日
                                                                        Ｒ
